臺灣高等法院臺南分院刑事判決
110年度上訴字第377號
上  訴  人  臺灣雲林地方檢察署檢察官林豐正
被      告  林建誠


上列上訴人因被告毒品危害防制條例案件，不服臺灣雲林地方法
院109年度訴字第505號中華民國110年2月17日第一審判決（起訴
案號：臺灣雲林地方檢察署109年度毒偵字第654號），提起上訴
，本院判決如下：
    主  文
上訴駁回。
    理  由
一、原審判決意旨略以（原審判決漏未認定被告施用毒品犯行的
    證據，應由本院補充如下）：
  ㈠起訴之程序違背規定者，應諭知不受理之判決，刑事訴訟法
    第303條第1款定有明文。而訴訟條件乃欲為實體判決所應具
    備之條件，法院對於訴訟條件有無欠缺，不問訴訟程度如何
    ，得依職權調查之。又109年1月15日修正公布、同年7月15
    日施行之毒品危害防制條例第20條第3項規定，犯第10條之
    罪於觀察、勒戒或強制戒治執行完畢釋放後，3年後再犯第1
    0條之罪者，適用本條前2項之規定。上開所謂「3年後再犯
    」，只要本次再犯（不論修正施行前、後）距最近1次觀察
    、勒戒或強制戒治執行完畢釋放，已逾3年者，即該當之，
    不因其間有無犯第10條之罪經起訴、判刑或執行而受影響（
    最高法院109年度台上大字第3826號刑事裁定意旨參照）。
    又被告在檢察官「附命自費完成戒癮治療的緩起訴條件」完
    成前（下稱附命緩起訴處分），難謂得與觀察、勒戒「已執
    行完畢」等同視之，「附命緩起訴處分」因已撤銷，被告之
    「戒癮治療」並未完成，自與觀察、勒戒等處遇執行完畢有
    別；且基於平等原則，仍應與「未曾受觀察、勒戒處分」者
    為相同處理，而無從逕予追訴處罰，即應適用修正後毒品條
    例第20條第1項規定辦理。
  ㈡經查：被告基於施用第一級毒品之犯意，於民國109年4月1日
    20時17分採尿時回溯72小時內某時，在不詳地點，施用第一
    級毒品海洛因，業據被告於偵查、原審中坦承不諱，且被告
    到案後，經警採尿送驗，結果呈第一級毒品海洛因代謝物嗎
    啡、可待因陽性反應，有尿液檢驗報告在卷可參，被告本次
    觸犯毒品危害防制條例第10條第1項施用第一級毒品犯行，
    堪予認定。
　㈢被告行為後，毒品危害防制條例第20條、第23條業經修正施
    行，按該條例第35條之1第2款規定「本條例中華民國108年1
    2月17日修正之條文施行前犯第10條之罪之案件，於修正施
    行後，依下列規定處理：二、審判中之案件，由法院依修正
    後規定處理；依修正後規定應為不起訴處分者，法院應為免
    刑之判決」。被告被訴施用第一級毒品案件，係於前揭法律
    修正109年7月15日施行前之109年7月7日繫屬於原審法院，
    此有臺灣雲林地方檢察署109年7月7日起訴移送函暨原審收
    文章在卷可憑，依上說明，本件自應適用修正後之規定。
　㈣被告前因施用毒品案件，經原審法院以96年度毒聲字第57號
    裁定送勒戒所觀察、勒戒後，認無繼續施用毒品之傾向，於
    96年6月5日釋放出所，並由臺灣雲林地方檢察署檢察官以96
    年度毒偵字第76號為不起訴處分確定，其後再無經觀察、勒
    戒或強制戒治之紀錄，此有被告前案紀錄表在卷可考。
　㈤而被告雖另曾於108年間因施用毒品案件，經臺灣雲林地方檢
    察署檢察官於108年7月31日以108年度毒偵字第800號為緩起
    訴處分（緩起訴條件為「緩起訴期間為2年，被告應於緩起
    訴期間內遵守、履行如下所載事項：1.按時至指定醫院依醫
    師指示接受藥物治療...不得未依指定時間接受藥物治療逾7
    日，或無故未依指示配合接受門診治療、心理治療或社會復
    健治療逾3次...」，該緩起訴處分於108年8月14日確定（緩
    起訴期間為108年8月14日至110年8月13日），然因被告於緩
    起訴期間內之108年12月25日，故意再犯施用毒品案件，經
    檢察官另案以109年度毒偵字第412號提起公訴，而經檢察官
    於109年6月30日以109年度撤緩字第86號依職權撤銷原緩起
    訴處分等情，有各該緩起訴處分書、撤銷緩起訴處分書、起
    訴書及被告前案紀錄表附卷可參，足見被告縱曾經檢察官為
    附命完成戒癮治療之緩起訴處分，然既未完成戒癮治療，究
    與觀察、勒戒或強制戒治業經完整之治療療程不同，而無從
    代替觀察、勒戒或強制戒治之醫療處置，亦即被告並未完成
    等同「觀察、勒戒或強制戒治」之執行。
　㈥被告本次再犯施用毒品犯行，距其最近一次經觀察、勒戒或
    強制戒治執行完畢釋放後，已逾3年，揆諸前揭最高法院大
    法庭裁定意旨，即應再令被告觀察、勒戒，或由檢察官為附
    命完成戒癮治療緩起訴處分，不得逕予追訴、處罰。
　㈦至毒品危害防制條例第35條之1之立法理由固載明：「關於具
    體案件適用新舊法之說明如下：若該等案件於修正施行前已
    繫屬於法院者，為求程序之經濟，法院應依修正施行後之規
    定處理，即應依職權為觀察、勒戒或強制戒治之裁定...」
    ，然立法者於立法說明所為立法指示，固為法律解釋方法之
    一種即歷史解釋，但法院仍應參酌法律規定之文義、目的、
    整體法律規範之體系為綜合判斷。而觀之毒品危害防制條例
    第35條之1第2款後段規定「依修正後規定應為不起訴處分者
    ，法院應為免刑之判決」，所謂法院應為「免刑之判決」之
    情況，係以檢察官有應為不起訴處分之情形為前提，法院始
    能為免刑之判決，若有為不起訴處分以外其他處分之可能性
    時，法院自無從適用該款後段規定為被告免刑之判決，應依
    首揭說明，認為本案訴訟條件欠缺且無從補正，為不受理之
    判決。而所謂檢察官有無為其他不起訴處分以外其他處分之
    可能性，依毒品危害防制條例第24條，該條例除前揭有關觀
    察、勒戒及強制戒治之規定外，檢察官得不適用前開規定，
    而依職權決定予被告附命完成戒癮治療之緩起訴處分。此等
    規定，亦係考量施用毒品者具「病患性犯人」之特質，給予
    檢察官於徵詢醫療機構或其他相關機關（構）之意見後，若
    認被告以緩起訴為適當者，得為附命完成戒癮治療之緩起訴
    處分，俾利檢察官選擇最有利於施用毒品者戒除毒癮之方式
    ，協助施用毒品者戒除毒癮。是檢察官若認為被告尚有依毒
    品危害防制條例第24條為附命完成戒癮治療緩起訴處分之可
    能性時，即非屬毒品危害防制條例第35條之1第2項後段所規
    定之情形。此亦較符合本次毒品危害防制條例第24條修正後
    ，擴大檢察官對施用毒品者附條件緩起訴處分之範圍，使其
    能視個案具體情形給予適當多元社區處遇，而達成利用對施
    用毒品者以機構內、外處遇及刑事制裁等方式交替運用，以
    期控制或改善其至完全戒除毒癮之規範目的。
　㈧又上述附命完成戒癮治療之緩起訴處分，非法院所得為之，
    而為檢察官所獨占之起訴裁量權，若依前述立法說明，於檢
    察官未及審酌修法後毒品危害防制條例第24條規定，行使前
    揭裁量權前，由法院依職權為觀察、勒戒，不啻剝奪被告可
    能受有附命完成戒癮治療之緩起訴處分等非拘束人身自由處
    分之可能性，顯與毒品危害防制條例規範之目的、體系均有
    違背。故於此情形，法院自不宜逕依毒品危害防制條例第35
    條之1第2款後段規定，遽予認定有應為不起訴處分之情形，
    而逕命依職權為觀察、勒戒或強制戒治之裁定。且因此時訴
    訟條件已有欠缺，對被告權益已生重大影響，依毒品危害防
    制條例第35條之1第2款規定立法說明所揭示之理由，亦無從
    治癒此一訴訟條件欠缺之瑕疵，自應以起訴違背程序，諭知
    公訴不受理判決。
二、檢察官上訴意旨略以：被告於108年間既曾經檢察官以108年
    度毒偵字第800號緩起訴處分，該緩起訴處分係因被告未完
    成附條件的自費治療等處遇措施而撤銷，已經給予被告等同
    於觀察、勒戒處遇的機會，檢察官就被告本次犯行依法起訴
    ，起訴程序符合法律規定，原審諭知公訴不受理，認事用法
    乃有違誤，請求撤銷原審判決，另為適法裁判等語。
三、經查：過往最高法院雖有認為附命完成戒癮治療的緩起訴處
    分，事實上等同於觀察、勒戒處遇的見解。然查：
　㈠修正後毒品條例第20條第3項、第23條第2項均以「『觀察、
    勒戒或強制戒治執行完畢』釋放後」，據以計算該「3 年後
    」、「3年內」期間。是欲適用上揭2項規定，自以觀察、勒
    戒等處遇「執行完畢」並釋放為其前提。苟觀察、勒戒等處
    遇尚未執行完畢，自無從起算該「3年」期間，即無該2項規
    定之適用。被告經「附命緩起訴」之該次施用第一級毒品犯
    行，前無施用第一級、第二級毒品紀錄，致其未曾受觀察、
    勒戒等處遇。後案又係在「附命緩起訴」經撤銷確定後再犯
    ，與修正後毒品條例第23條第2 項、修正前同條例第24條第
    2 項之要件均不相符，自無從適用上述2項規定追訴處罰甚
    明。
　㈡97年4月30日修正公布之毒品條例第24條第1項（109年1月15
    日公布之新法亦同），已改採觀察、勒戒等處遇與「附命緩
    起訴」並行之雙軌模式，後者並擴及毒品條例第23條第2 項
    （3 年內再犯）情形，可見立法者有意在「附命緩起訴」程
    序，對施用第一級、第二級毒品者，採取更為寬容之態度。
    上述二程序其執行方式有別，其間仍有差異。前者依毒品條
    例第20條第1項、第2項之規定，視其執行成效，由觀察、勒
    戒，進而強制戒治，循序為之。後者依修正前毒品條例第24
    條第1 項，檢察官得為「附命緩起訴」。而依「認定標準」
    第3條、第7條、第11條規定，「戒癮治療」包括「藥物治療
    、心理治療、社會復健治療」、「戒癮治療之期程以連續1
    年為限」、檢察官為上開緩起訴處分得指定被告應遵行事項
    等。被告同意參加「附命緩起訴」，即應完成「戒癮治療」
    、檢察官指定之應遵行事項至緩起訴期間屆滿乃止。前者與
    後者對照以觀，「附命緩起訴」雖得佐以採尿、對相關規定
    遵守等方式之約制，使被告確實完成「戒癮治療」，但「戒
    癮治療」始為「附命緩起訴」之核心治療方式，並得取代觀
    察、勒戒等處遇，期能完全戒除被告之毒癮。依上揭說明，
    被告在「戒癮治療」完成前，仍難謂得與觀察、勒戒等處遇
    「已執行完畢」等同視之。
  ㈢觀之修正後毒品條例第20條第3項、第23條第2項立法體例，
    依其文義僅限於觀察、勒戒等處遇執行完畢釋放後，3 年內
    再犯第10條之罪者，始應依法追訴或裁定交付審理。本次修
    法在放寬觀察、勒戒等處遇之適用時機，如係初犯，本應依
    同條例第20條第1項規定予以觀察、勒戒，縱曾於3年內再犯
    經追訴處罰，究與經觀察、勒戒等處遇之完整療程不同，倘
    本次施用毒品已超過3 年，仍應再予觀察、勒戒，此為最高
    法院最近所採見解，亦即修正後毒品條例就施用毒品之犯行
    ，係以被告是否曾經接受觀察、勒戒等處遇，而非以其是否
    曾因施用毒品經追訴處罰，為其追訴條件，縱被告前案係經
    追訴處罰，而後案於緩起訴處分確定3 年內，再犯施用毒品
    罪，其前既未曾受觀察、勒戒處分，基於平等原則，仍應為
    相同處理。
  ㈣依修正後毒品條例第24條第1 項規定，檢察官可依刑事訴訟
    法第253條之2第1項第4款至第6款或第8款規定，為各項附條
    件之緩起訴處分，不限於修正前同條項所定「附命戒癮治療
    」之緩起訴處分，以使毒品施用者獲得有利於戒除毒品之適
    當處遇；修正後同條第2 項亦規定：「前項緩起訴處分，經
    撤銷者，檢察官應繼續偵查或起訴。」其立法理由並說明：
    「緩起訴處分是利用機構外之處遇，協助施用毒品者戒除毒
    癮，為達成戒除毒癮之目的，於撤銷緩起訴處分後，宜由檢
    察官依法繼續偵查或起訴，亦即仍有現行條文第20條觀察、
    勒戒及強制戒治制度之適用，俾利以機構內之處遇方式協助
    其戒除毒癮，亦得為不同條件或期限之緩起訴處分」等語。
    因此前案於撤銷緩起訴處分後，仍有同條例第20條所定觀察
    、勒戒等處遇制度之適用，新法所定之附條件緩起訴處分與
    觀察、勒戒等處遇，已無法相提並論，無從視為事實上已接
    受等同於「觀察、勒戒」之處遇，最高法院過往認為附命緩
    起訴處分事實上已接受觀察、勒戒處遇的見解，其論理已失
    其所據，雖該條文行政院尚未定施行日期，但為利法律銜接
    ，亦宜先予因應，而為相同之解釋。 　
　㈤綜上，被告於108年間雖曾因施用毒品案件，經檢察官為附命
    完成戒癮治療之緩起訴處分，然基於上開理由，該緩起處處
    分已無法再等同視為已經接受觀察、勒戒處遇。　　　　
四、綜上所述，原審認為被告前經觀察、勒戒執行完畢後，於3
    年後再犯本件施用毒品犯行，與修正後第23條第2項「3年後
    再犯」之規定相符，依毒品危害防制條例第35條之1第2款前
    段規定，應適用修正後規定，而檢察官未及審酌有無對被告
    附命完成戒癮治療之緩起訴處分之可能，逕予起訴，其訴訟
    條件已有欠缺，且對被告權益影響重大，而不經言詞辯論，
    逕為公訴不受理之諭知，其認事用法並無違誤，檢察官猶執
    上開情詞提起上訴，請求本院撤銷原審判決云云，並無理由
    ，應予駁回。
五、檢察官係針對原審諭知公訴不受理的判決上訴，本院認為檢
    察官的上訴無理由而駁回其上訴，爰不經言詞辯論為之。　
據上論結，應依刑事訴訟法第368條，第372條，判決如主文。
本案經檢察官黃怡華提起公訴。
中　　華　　民　　國　　110 　年　　3　　月　　30　　日
                  刑事第五庭    審判長法　官  黃國永
                                      法　官  翁世容 
                                      法　官  蔡川富
以上正本證明與原本無異。
如不服本判決應於收受送達後20日內向本院提出上訴書狀，其未
敘述上訴理由者，並得於提起上訴後20日內向本院補提理由書（
均須按他造當事人之人數附繕本）「切勿逕送上級法院」。
　　　　　　　　　　　　　　　　　　　書記官  黃心怡
中　　華　　民　　國　　110 　年　　3 　　月　　30　　日